【裁判字號】    97,消債更,228
【裁判日期】    970911
【裁判案由】    聲請更生程序
【裁判全文】
臺灣高雄地方法院民事裁定           97年度消債更字第228號
聲  請  人  甲○○
上列聲請人因消費者債務清理事件聲請更生，本院裁定如下：
    主  文
聲請駁回。
聲請費用由聲請人負擔。
    理  由
一、聲請意旨略以：聲請人即債務人因積欠京城商業銀行股份有
    限公司（下稱京城銀行）等多家銀行信用卡等債務共新台幣
    （下同）2,607,555 元，因而於民國95年4 月3 日與最大債
    權銀行即京城銀行，依「中華民國銀行公會會員辦理消費金
    融案件無擔保債務協商機制」（下稱債務協商機制）請求共
    同協商債務清償方案，並協商成立。協商內容為，自95年4
    月起，分85期，年利率為0 ％，於每月10日繳納（下同）31
    ,000 元 至指定帳戶。又聲請人固與上開銀行依照債務協商
    機制協商成立，惟聲請人每月收入約46,000元，扣除繳交金
    額僅餘約15,000元；聲請人之父親丙○○因被公司資遣，已
    無工作，家中若僅靠在加工區任職作業員之母親乙○○○每
    月2 萬元之收入加計聲請人所餘之收入，在還需扶養另一未
    成年就讀專科之妹妹之情形下，支付每月合計約34,239元之
    費用實有不足，故聲請人已無法繼續繳交協商金額，而於96
    年10月1 日毀諾。聲請人因有上開無法依協商條件清償之情
    事，可認客觀上確有不可歸責於債務人之事由，又其無擔保
    或無優先權之債務總額未逾1,200 萬元，復未經法院裁定開
    始清算程序或宣告破產，爰聲請更生等語。
二、按「債務人與金融機構協商成立者，不得聲請更生或清算。
    但因不可歸責於己之事由，致履行顯有重大困難者，不在此
    限」；「本條例施行前，債務人依金融主管機關協調成立之
    中華民國銀行公會會員辦理消費金融案件無擔保債務協商機
    制與金融機構成立之協商，準用前項之規定」，為消費者債
    務清理條例（下稱消債清理條例）第151 條第5 項、第6項
    分別定有明文。衡諸債之關係，係以當事人間之信賴關係為
    基礎，為社會經濟組織之重要支柱，故當事人於以法律行為
    追求自己之利益之際，亦應顧及對方之利益，並考量債權債
    務在社會上之作用，本於誠實及信用之原則，行使債權及履
    行債務。是對於已陷入經濟上困境之消費者，若任其於惡性
    循環之債務窘境中自生自滅，將衍生嚴重之社會問題，難以
    維持安定之社會經濟秩序，故為兼顧債權人、債務人雙方之
    利益，對陷於經濟上困境之消費者，乃允其於消費者債務清
    理條例施行後，得選擇以重建型之更生程序或清算型之清算
    程序清理其債務，藉以妥適調整債務人與債權人及其他利害
    關係人間之權利義務關係，保障債權人獲得公平受償，並謀
    求消費者經濟生活之重建復甦機會。惟對於已與金融機構協
    商成立，或於本條例施行前，已依金融主管機關協調成立之
    中華民國銀行公會會員辦理消費金融案件無擔保債務協商機
    制與金融機構成立協商之債務人，若非因不可歸責於己之事
    由，致履行顯有重大困難，僅係為圖謀減免債務，而不為債
    務之履行，自有違債權契約為誠信契約之本旨，故依消債清
    理條例第151 條第6 項準用同條第5 項前段之規定，不得聲
    請更生或清算，始能避免肇致道德危險。
三、經查：
  (一)聲請人即債務人因積欠京城商業銀行等多家銀行信用卡等債
    務共2,607,555 元，於民國95年4 月3 日與最大債權銀行即
    京城銀行，依債務協商機制請求共同協商債務清償方案，並
    協商成立。協商內容為，自95年4 月起，分85期，年利率為
    0 ％，於每月10日繳納（下同）31,000元至指定帳戶；及聲
    請人嗣於96年10月1 日毀諾等情，有本院依職權所調取之京
    城銀行97年6 月12日陳報狀所附之償還計畫報告書、協議書
    、無擔保債務回款計畫等件可證（見本院卷第47-49 頁），
    而堪採信，故聲請人於聲請本件更生前確已依照債務協商機
    制協商。
  (二)本件聲請人具狀聲請更生，係以提出債權人清冊、財產及收
    入狀況說明書、聲請人郵政存簿儲金簿、聲請人95-96 年度
    綜合所得稅各類所得資料清單、聲請人之父丙○○95-96 年
    度綜合所得稅各類所得資料清單、聲請人之母乙○○○95-9
    6 年度綜合所得稅資料清單、丙○○離職證明書（本院卷第
    92頁）聲請人暨其父、母之保險單據、電信、電話費用單據
    等件到院為證，並陳明其因每月薪資僅有46,000元，惟依照
    債務協商機制成立協商之內容，需按月繳交31,000元，然其
    家庭每月之基本開銷所需之費用約為每月34,239元，故若需
    按月繳交上開金額，客觀上所餘之金額已無法維持生活等情
    ，作為本件聲請債務更生之事由。
  (三)惟按，債務人與金融機構協商成立者，除非因不可歸責於己
    之事由，致履行顯有重大困難，否則不得聲請更生或清算，
    消費者債務清理條例第151 條第5 項規定意旨甚明。是債務
    清償方案成立後，應由債務人按其條件履行，如於其後發生
    情事變更，在清償期間內之收入或收益不如預期，致該方案
    履行困難甚或履行不能，而有不可歸責於己之事由，始能聲
    請更生或清算。此項規定旨在避免債務人任意毀諾已成立之
    協商，不當運用更生或清算之裁判上債務清理程序，而破壞
    消費者債務清理條例立法之良意。
  (四)聲請人固謂其每月僅能賺得46,000元，惟審諸聲請人所提供
    與本院之郵政存簿儲金簿，聲請人每月之薪資約為46,683元
    （見本院卷第63頁），加計年終獎金113,738 元（見本院卷
    第65頁），總計年收入為673,934 元，且因聲請人係服軍職
    ，依照現行之稅法規定，聲請人毋庸繳納個人綜合所得稅，
    故聲請人每月實際可支配之金額約為56,161元（673,934/12
    =56,161 ，四捨五入至元）之事實，應堪認定。則以聲請人
    每月可實際支配之金額扣除債務協商之金額，聲請人每月尚
    有25,161元可資運用乙節，亦可認定。故聲請人每月平均所
    得金額與實際可動支金額，並非如其所述，核先敘明。
  (五)再者，依照聲請人所陳報之每月支出明細（見本院卷第51頁
    ）以觀：
  (1)聲請人雖列支每月扶養父母之費用為10,000元，惟聲請人之
    父丙○○95年之年度所得為741,018 元，96年之年度所得為
    688,166 元，有丙○○之綜合所得稅各類所得資料清單在卷
    可稽，而堪認定，故丙○○95-96 年之平均月所得為59,549
    元（四捨五入至元）；又聲請人之母乙○○○95 年 之年度
    所得為264,553 元，96年度之年度所得為271,584 元，亦有
    乙○○○之綜合所得稅各類所得資料清單在卷可稽，堪可認
    定，故乙○○○95-96 年之平均月所得為22,339元。職是，
    聲請人之父、母在95至96年間，平均可支配之月所得已達約
    為81,888元。按直系血親卑親屬對於尊親屬固負扶養義務，
    惟受扶養之尊親屬，以不能維持生活為必要，分別為民法第
    1114條第1 款與第1117條第1 項、第2 項所明訂，聲請人之
    父、母在聲請人毀諾之96年10月1 日之時，每月既仍有81,8
    88元之收入，聲請人列支10,000元作扶養父母之費用，似與
    民法上開受扶養權利人「以不能維持生活必要」之要件不符
    。從而，聲請人毀諾當時，聲請人之父、母嗣無需聲請人扶
    養之必要，故聲請人所列支之10,000元即非可認屬其必要支
    出之費用。又聲請人之父丙○○係於97年2 月15日離職，惟
    其離職證明書（見本院卷第92頁）所記載之離職原因為：公
    司以優惠條件退休方式資遣等語，則丙○○既係以優惠方式
    資遣，理應可領得一筆資遣費用，惟聲請人並未提出資料釋
    明其父經資遣後，可領得多少款項，故本院自難以聲請人僅
    陳稱：其父遭資遣等語，即認聲請人所列支每月10,000 元
    作扶養父母費用乙節為正當。再查諸丙○○95年度之綜合所
    得稅各類所得資料清單，丙○○於當時之股票投資總額高達
    932,530 元（為保障當事人隱私，爰僅羅列總金額），若再
    加計丙○○此部分之投資金額，更可見聲請人之父、母並無
    受不能維持生活之情形，更可見聲請人此部分之主張，洵不
    足採。
  (2)又聲請人雖列其與父、母之每月繳交保險費用為10,177元，
    並提出保險單據為證，然聲請人父、母每月所需分別繳交之
    商業保險保險費4,119 元與3,473 元，在聲請人已處於積欠
    多家銀行大筆款項，並已與最大債權銀行協商成立而每月需
    繳交大筆費用之情形下，並非屬於聲請人可得列支之必要費
    用。況聲請人之父、母並非無資力之人，已如前述，在聲請
    人僅提出聲請人父、母保險單收據而未提出繳納證明之情形
    下，更無從認定此2 筆款項為聲請人所繳納。至於聲請人每
    月所需繳交保險費2,584 元（31,028/12 ，四捨五入至元）
    ，係屬商業保險，在聲請人處於需每月繳交協商費用之情形
    下，並非可認為屬於必要費用，否則無異於鼓勵債務人在債
    權銀行已釋出善意之情形下，仍可不約束本身之消費行為，
    讓債權銀行承擔債務人之消費不付款之惡果，是聲請人此部
    分所列支之費用，亦難認屬必要費用。
  (3)另聲請人所列支之通訊費用高達4,591 元，其中手機通訊費
    用更高達2,503 元，以此觀之，聲請人在已處於負債累累之
    情形下，竟仍維持如此高消費之生活形態，更難認其有和「
    不可歸責於己之事由」而致履行困難。
  (4)綜上所述，以聲請人所自陳每月所需金額34,239元扣除扶養
    父母費用及保險費用等非必要費用後，所餘金額為14,152元
    ，尚且不論聲請人所列支之通信費用是否過高，以此金額對
    照被告每月可動支之25,161元，被告尚有所餘，何以聲請人
    會有「不可歸責於己之事由」而致履行困難？顯見聲請人所
    陳事項並非屬實。
  (六)末按，對於消費借貸及信用卡或現金卡債務已與金融機構或
    依照債務協商機制協商成立者，非因「不可歸責於己之事由
    致履行顯有重大困難」不得再聲請更生，為消債清理條例第
    151 條第1 、5 、6 項所明訂，前已敘明；逵其立法意旨，
    主要即係對於在消債條例公佈施行前，已協商成立之上開種
    類之債務，不得無正當理由即再依照本條例聲請更生或清算
    ，以減緩消債清理條例公佈施行後對於債權人所享有原有債
    權利益既得權之衝擊，故立法者於衡量債權人之債權既得權
    與債務人藉由更生或清算程序獲得經濟地位重生之利益，以
    債務人是否有「不可歸責於己之事由致履行顯有重大困難」
    之情事，委由執法之法院個案判斷，以此作為調整債權人與
    債務人利害關係機制，故法院於審酌該項事由時，非經債務
    人已為相當合理之「釋明」時，即不得准許債務人聲請更生
    之請求。基此，本件聲請人在客觀上並無收入無法維持生活
    所需之情形，又聲請人亦未提出其他資料釋明有何其他「不
    可歸責於己之事由」而致履行困難，故本件聲請人之聲請即
    與消債清理條例第151 條第1 、5 、6 項所訂要件不符。
四、綜上，本件聲請人既未能提出完足之資料向本院釋明其有何
    不可歸責於己事由致履行困難，即與法律規定所得聲請更生
    之要件相違，而應駁回其更生之聲請，爰裁定如主文。
中    華    民    國    97    年    9     月    11    日
                  民事第三庭  法  官   吳志豪
以上正本證明與原本無異。
如不服本裁定，應於送達10日內向本院提出抗告狀，並繳納裁判
費新台幣1,000元。
中    華    民    國    97    年    9     月    11    日
                              書記官   劉音利


司法院資訊處製作；財團法人民間司法改革基金會備份。
